臺灣臺中地方法院民事判決　96年度訴字第334號
原　　　告　乙○○
訴訟代理人　胡宗賢律師
被　　　告　甲○○
上列當事人間請求拆屋還地事件，本院於民國96年6月22日言詞
辯論終結，判決如下：
    主      文
原告之訴駁回。
訴訟費用由原告負擔。
    事實及理由
壹、程序方面：
    按「訴狀送達後，原告不得將原訴變更或追加。但原告請求
    之基礎事實同一，及擴張或減縮應受判決事項之聲明者，不
    在此限。」，民事訴訟法第225條第1項第2款及第3款定有明
    文。本件原告起訴時聲明之第一項原請求：「被告應將坐落
    台中縣后里鄉○○○段516-4地號土地上之未保存登記建物
    （面積以實測為準）拆除，並將土地騰空返還原告。」，聲
    明之第二項則請求：「被告應給付原告新臺幣（下同）67,
    737元及自起訴狀繕本送達翌日起至清償日止，按年息百分
    之五計算之利息。」嗣於民國96年5月29日言詞辯論期日時
    ，原告陳稱：「訴之聲明第一項部分未保存登記建物占用原
    告土地之面積更正為131平方公尺。」、「有關不當得利部
    分減縮請求為5年之不當得利，訴之聲明第二項請求金額減
    縮為42,336元。」等語，為變更訴之聲明，經核合於上述規
    定，應予准許。
貳、實體方面：
一、本件原告主張：原告為坐落台中縣后里鄉○○○段516-4地
    號土地（下稱系爭土地）之所有權人，被告竟於88年1月起
    未經原告同意，擅於系爭土地上搭蓋鐵皮屋。惟被告並無使
    用系爭土地之合法權源，自屬無權占有，原告自得依民法第
    767條所有物返還請求權之法律關係，請求被告將系爭土地
    之地上物拆除，並請求被告將系爭土地騰空返還原告。次按
    無法律上之原因而受利益，致他人受損害者，應返還其利益
    。又無權占有他人土地，可能獲得相當於租金之利益，為社
    會通常之觀念。而無權使用他人土地者，其所受利益，為使
    用本身，「相當於租金」係原受利益依其性質不能返還時應
    償還之價額。因此，本件被告應返還原告自88年1月起至95
    年12月止，共計8年之租金數額（嗣變更為請求5年之租金數
    額），每年租金數額應按系爭土地申報總價額年息百分之十
    計算為適當。蓋本件系爭土地坐落於道路旁，且附近有高鐵
    通過，一般而言，高鐵沿線土地價值均因高鐵效應而高漲等
    語。並聲明：(一)、被告應將坐落台中縣后里鄉○○○段516-
    4地號土地上如附圖所示之未保存登記建物131平方公尺拆除
    ，並將土地騰空返還原告。(二)、被告應給付原告42,336 元
    及自起訴狀繕本送達翌日起至清償日止，按年息百分之五計
    算之利息。
二、被告雖未提出任何書狀，然於本院言詞辯論時則抗辯稱：系
    爭土地原本是伊所有，系爭建物亦是伊於86年所搭建的，此
    有台中縣政府工務局、台中縣后里鄉公所農舍建造執照等影
    本各乙件可證明，工程不到1個月就完工了。伊記得是在過
    戶給原告之前就已經建好了等語，並聲明請求駁回原告之訴
    。
三、本件兩造不爭執事項為：
(一)、系爭土地為原告所有。此有原告所提出之系爭土地之土地登
    記謄本乙紙可稽，並為被告所不爭執，足信為真。
(二)、系爭土地上未辦理保存登記之鐵皮建物為被告所搭建。此為
    被告於96年5月29日言詞辯論期日時所自承，堪信為真。
(三)、系爭土地上未辦理保存登記之鐵皮建物經本院函囑台中縣豐
    原地政事務所派員會同本院及兩造勘測現場結果，其占用系
    爭土地範圍如附圖所示，占用面積為131平方公尺。此有該
    所函覆本院之土地複丈成果圖乙紙可稽，並為兩造所不爭執
    ，足信為真。
四、兩造之爭執事項及得心證之理由：
    原告主張之事實，業據其提出系爭土地之登記謄本乙紙及鐵
    皮建物照片乙幀可參，被告則提出台中縣政府工務局實施區
    域計畫地區自用農舍建造執照影本，及台中縣后里鄉公所審
    核請領自用農舍建造執照影本各乙紙為憑，是本件兩造所爭
    執者迭為，系爭土地上之鐵皮建物究為被告在移轉系爭土地
    予原告前所建，或是在移轉登記後所搭建？經查，上開鐵皮
    建物係被告以申請新建農舍為由而搭建，有被告於言詞辯論
    時所提出之台中縣政府工務局實施區域計畫地區自用農舍建
    造執照及台中縣后里鄉公所審核請領自用農舍建造執照等影
    本各乙紙在卷可稽。上開建照影本之發文日期皆為86年12月
    31 日，而就被告主張其係於86年間建造鐵皮建物乙節互核
    以觀，尚足證明被告係於86年間即行建造該鐵皮建物。次查
    ，依一般民間之建築習慣，聲請建築執照之起造人多會在向
    主管機關申請建築執照之同時，即行動工建築。蓋因起造人
    預見其所申請之建照應能通過核准時，多半會為了爭取時效
    而儘速動工建築，而不會等到建築執照核發下來。又依卷附
    本院函囑台中縣豐原地政事務所派員會同本院及兩造勘測現
    場所製之勘驗測量筆錄及原告起訴狀附上開鐵皮建物照片之
    結構觀察，可知被告搭蓋上開鐵皮建物僅係供置放農具及肥
    料之用，其建築結構簡單，工程尚非繁鉅，則被告憑以主張
    其係於86年間建造上開鐵皮建物，工程不到一個月就完工乙
    節，尚堪採信。而衡諸常情，被告若於建築當時係無權建築
    該鐵皮建物，應不會再行申請建築執照。原告雖然主張，本
    件系爭農地於87年3月4日辦理所有權移轉登記，依內政部訂
    定之「自耕能力證明書之申請及核發注意事項」第8項規定
    ：「申請核發證明書之承受農地，應符合下列規定：1.承受
    農地之使用須符合區域計畫法或都市計畫法有關土地使用管
    制法令規定。」，農地上若有違章建物存在，依法即不能核
    發自耕能力證明書云云，然查被告於86年底即已受核發建築
    執照，故上開鐵皮建物於系爭土地移轉登記時並非違章建物
    ，系爭土地上之鐵皮建物既為農舍，則土地之移轉即符合管
    制法令之規定。足見原告之主張並不可採。原告又主張87年
    3月4日當時農地之移轉，必須與其上農舍一併移轉，否則地
    政機關將不會受理農地單獨移轉之登記案件。地政機關既已
    受理並完成系爭農地所有權移轉登記，即證明所有權移轉登
    記當時系爭農地並無農舍存在云云。惟查，地政機關之登記
    僅屬行政權之作用，尚難憑此即遽然推定系爭土地在辦理移
    轉登記時並無鐵皮建物之存在。按當事人主張有利於己之事
    實者，就其事實有舉證之責任。民事訴訟法第277條前段定
    有明文。本件原告雖主張被告係在系爭土地移轉登記予原告
    後，才搭建該鐵皮建物，惟並未舉出積極證據以證明該鐵皮
    建屋之搭建時點係在系爭土地移轉登記後，應認其舉證責任
    尚有未足。反之，被告自陳其係於86年間搭建該鐵皮建物，
    並有台中縣政府及后里鄉公所申請建築執照可佐，對此原告
    並無法提出積極證據推翻被告之主張，故被告主張其係於86
    年間即搭建該鐵皮建物，即屬可採。
五、按「土地及其土地上之房屋同屬一人所有，而僅將土地或僅
    將房屋所有權讓與他人，或將土地及房屋同時或先後讓與相
    異之人時，土地受讓人或房屋受讓人與讓與人間或房屋受讓
    人與土地受讓人間，推定在房屋得使用期限內，有租賃關係
    。其期限不受第四百四十九條第一項規定之限制。」，民法
    第425條之1第1項定有明文。本件被告既於86年間搭建該鐵
    皮建物後，嗣於87年3月4日才將系爭土地移轉登記予原告，
    則兩造間應成立租賃關係，僅於雙方租金協議不成時，方有
    請求法院定其租金之必要，原告尚不得請求被告拆屋還地。
    又兩造間就系爭土地如附圖所示鐵皮建物占用部分既成立租
    賃關係，被告就此即屬有權占有，當無構成不當得利之可能
    ，則原告憑以主張被告應返還不當利得，亦屬無據。
六、綜上所述，被告係於86年間搭建該鐵皮建物，而後才將系爭
    土地移轉登記予原告，兩造間業已成立法定之租賃關係。從
    而，原告依民法第767條物上請求權及民法第179條不當得利
    之法律關係，憑以訴請被告應將坐落台中縣后里鄉○○○段
    516-4地號土地上如附圖所示之未保存登記建物131平方公尺
    拆除，並將土地騰空返還原告；被告應給付原告42,336元及
    自起訴狀繕本送達翌日起至清償日止，按年息百分之五計算
    之利息，均為無理由，應予駁回。
七、本件事證已臻明確，兩造其餘主張、陳述或舉證，經審酌後
    核與本件判決結果不生影響，爰不一一加以論述，附此說明
    。
八、據上論結，本件原告之訴為無理由，依民事訴訟法第78條，
    判決如主文。
中　　華　　民　　國　　96　　年　　7　　 月　　20　　日
                  民事第二庭    法  官  呂明坤
正本係照原本作成。
如對本判決上訴，須於判決送達後20日內向本院提出上訴狀。
中　　華　　民　　國　　96　　年　　7　　 月　　20　　日
                                書記官
